【裁判字號】    94,訴,726
【裁判日期】    950726
【裁判案由】    傷害致死
【裁判全文】
臺灣新竹地方法院刑事判決               94年度訴字第726號
公  訴  人  臺灣新竹地方法院檢察署檢察官
被      告  甲○○
指定辯護人  本院公設辯護人乙○○
上列被告因傷害致死案件，經檢察官提起公訴（94年度偵字第31
06號、第4580號），本院判決如下：
    主  文
甲○○傷害人之身體，處有期徒刑捌月。
    事  實
一、甲○○係曹玉鏡之配偶，2人間具有家庭暴力防治法第3條第
    1款之家庭成員關係。曹玉鏡於民國94年5月20日上午8時許
    ，在甲○○表妹張玉珍位於新竹縣竹東鎮○○路○段319號之
    「心之巧髮廊」與張玉珍飲酒，甲○○於當日晚上6時許亦
    至該髮廊一同飲酒，因受曹玉鏡怒斥，甲○○隨即前往其表
    弟張光智位在新竹縣大林路77巷4弄15號住處飲酒。曹玉鏡
    於同日晚上7時許離開上開髮廊而前往張光智上開住處尋找
    甲○○，並繼續飲酒。至當日晚上8時許，曹玉鏡欲前往廁
    所於行走中跌倒於甲○○身旁，甲○○問其情形如何，曹玉
    鏡反咬甲○○右小腿，甲○○竟基於傷害之犯意，以手腳踢
    打曹玉鏡之頭顱、臉部並與之拉扯，致使曹玉鏡受有頭皮下
    多發性皮下血腫、右眼黑眼窩、右下眼瞼挫傷及左膝1處瘀
    傷、左手背食指指掌關節1處瘀傷和左前臂尺側兩處瘀傷等
    傷害。嗣曹玉鏡返家後於翌日凌晨因先前飲酒而引發嘔吐，
    因嘔吐物阻塞呼吸道而呼吸困難昏迷，經甲○○發覺後通知
    救護車送至行政院衛生署竹東醫院急救，惟到院前曹玉鏡即
    因窒息而死亡。經檢察官相驗後，發現曹玉鏡受有多處外傷
    ，始查知上情。
二、案經被害人曹玉鏡二等親旁系血親戊○○、丙○○、丁○○
    告訴及新竹縣警察局竹東分局報請臺灣新竹地方法院檢察署
    檢察官偵查起訴。
    理  由
一、訊據被告甲○○坦承以腳踢被害人曹玉鏡之臉部1下並與之
    拉扯等情，惟否認有以手毆打被害人頭部等語。經查：
  (一)證人張玉珍、張珠英於警詢中證述被害人曹玉鏡曾於當天（
    94 年5月20日）晚上10時30分左右告知其為被告毆傷之情形
    及經過；以及證人即告訴人戊○○、丁○○於警詢中與周靜
    吟、周靜雯偵查中均證述被害人曾於當天（94年5月20日）
    以電話告知其遭被告毆打之情形明確。
  (二)被害人曹玉鏡確受有頭皮下多發性皮下血腫、右眼黑眼窩、
    右下眼瞼挫傷及左膝1處瘀傷、左手背食指指掌關節1處瘀傷
    和左前臂尺側兩處瘀傷；且確因毆打外傷，而致頭皮多發性
    瘀傷，右下眼瞼挫裂傷、左手左膝瘀傷等情，有法務部法醫
    研究所94年6月27日法醫理字第0940002367號函覆之鑑定書1
    紙附於相驗卷內可按。是被告上揭供述以腳踢被害人臉部並
    與之拉扯等情，與被害人所受右眼黑眼窩、右下眼瞼挫裂傷
    及左膝1處瘀傷、左手背食指指掌關節1處瘀傷和左前臂尺側
    兩處瘀傷之部位大致相吻合。然被害人所受有頭皮下血腫的
    位置分佈頂部、左右側顳部，大小約5公分左右，與拳頭大
    小相近，約3至5公分等情，亦經負責被害人曹玉鏡之解剖之
    鑑定人即法務部法醫研究所陳明宏法醫師於本院審理時證述
    明確，則以被害人所受有頭皮下血腫的位置分佈頂部、左右
    側顳部等情以觀，被告應不只以腳踢被害人曹玉鏡臉部而已
    ，否則被害人受有頭皮下血腫的位置豈會分佈頂部、左右側
    顳部？是被告應同時有以手毆擊被害人之頭頂及頭之左右側
    顳部處等情，亦可認定。
  (三)綜上所述，被告以腳踢被害人曹玉鏡之臉部並以手毆打被害
    人頭部同時與之拉扯之傷害犯行明確，應依法論科。
二、論罪科刑
  (一)核被告甲○○所為係犯刑法第277條第1項之傷害罪。
  (二)公訴人雖認被告踢打被害人曹玉鏡頭部後，致腦震盪而引發
    嘔吐等症狀，因嘔吐物阻塞呼吸道而呼吸困難而窒息死亡，
    因認被告係犯刑法第277條第2項傷害致死之罪嫌。惟：
  1.按刑法上傷害致人於死罪之成立，以被害人之死亡與傷害具
    有因果關係為限，此種結果加重犯之因果關係，雖不以直接
    因果關係為限，有時亦包括間接因果關係在內。但此所謂傷
    害致人於死之因果關係，必係指行為人對於被害人有傷害之
    行為，被害人因受傷而發生死亡之結果而言。若被害人並非
    因受傷而死亡，則行為人縱有其他不法行為，亦難謂與被害
    人之死亡有傷害致人於死之因果關係。最高法院69年度臺上
    字第124號判決意旨參照。又認定犯罪事實所憑之證據，雖
    不以直接證據為限，間接證據亦包括在內；然而無論直接或
    間接證據，其為訴訟上之證明，須於通常一般之人均不致有
    所懷疑，而得確信其為真實之程度者，始得據為有罪之認定
    ，倘其證明尚未達到此一程度，而有合理之懷疑存在時，事
    實審法院應就其心證上理由予以闡述，敘明其如何無從為有
    罪之確信。最高法院76年臺上字第4986號判例意旨參照。
  2.經查：
  (1)被害人曹玉鏡應係因呼吸道嘔吐物吸入窒息死亡，其認定之
    依據如下：
  (甲)依法務部法醫研究所（94）醫鑑字第0911號鑑定書所載法醫
    陳明宏對被害人曹玉鏡之遺體所為之解剖鑑定經過，對被害
    人臟器檢查中，其中發現舌，氣管，食道外觀正常，自背後
    順序剪開食道與氣管，氣管腔內有胃內之液體樣內容物；右
    肺重500克，左肺重450克。肺表面平滑，正常膨脹，肺葉連
    續切面檢查，發現小支氣管管腔內充滿液體樣內容物，支氣
    管周圍鬱血，肺實質水腫之情形以觀，應可明確推斷被害人
    之呼吸道有異物吸入之情形，且上揭鑑定書之病理診斷之結
    論(一)亦認定被害人之呼吸道異物吸入，可為佐證。復解剖鑑
    定經過中，被害人之胃沿大彎剪開，有充滿液體樣內容物，
    檢視黏膜面，未發現潰瘍腫瘤以及由上揭被害人氣管腔內有
    胃內之液體樣內容物之情形以觀，同時可認定被害人係吸入
    其嘔吐物，又鑑定人即陳明宏法醫師與本院審理時，亦證述
    被害人之氣管內有嘔吐物吸入等情明確。
  (乙)在解剖鑑定經過中，對被害人遺體之肉眼觀察中，被害人頭
    頸部：頭頂覆蓋黑色頭髮，頭皮下多發性皮下血腫，右眼黑
    眼窩，右下眼瞼挫裂傷，口鼻無外傷異常，頸部無外傷，無
    指痕，無索溝；四肢及外生殖器部：左膝一處瘀傷，左手背
    食指指掌關節一處瘀傷，左前臂尺側兩處瘀傷，其餘四肢無
    外傷，長骨無骨折，生殖器無外傷異常。另對被害人內景檢
    查結果中：顱腔：頭皮下多發性軟組織瘀血，分佈於頂部及
    左右顳部，顱骨無骨折，顱內硬腦膜上下腔無出血塊，腦實
    質無出血腫瘤等病灶等情，有上揭鑑定報告在卷可稽，同時
    依上揭被告供述以腳踢被害人曹玉鏡之臉部並與之拉扯之情
    節以及證人張玉珍、張珠英於警詢中證述被害人曾於94年5
    月20日晚上10時30分左右告知其為被告毆傷之情形及經過；
    以及證人即告訴人戊○○、丙○○及丁○○於警詢中及周靜
    吟、周靜雯偵查中證述被害人曾於當天以電話告知其遭被告
    毆打之情形，亦可認定被害人係因毆打受致外傷，而受有上
    揭頭皮多發性瘀傷、右下眼瞼挫裂傷以及左手、左膝瘀傷，
    且上揭鑑定書之病理診斷之結論(二)部分亦認定被害人因毆打
    外傷，而受有頭皮多發性瘀傷、右下眼瞼挫裂傷以及左手、
    左膝瘀傷，亦可為佐證。
  (丙)另解剖鑑定經過中，對被害人臟器經顯微鏡觀察結果，被害
    人肝臟部分呈現慢性肝炎之情形，此亦有上揭法醫研究所鑑
    定書可按。
  (丁)依被害人因毆打外傷，而受有頭皮多發性瘀傷、右下眼瞼挫
    裂傷以及左手、左膝瘀傷等情以觀，顯然並非足以造成致死
    之傷害，另被害人之慢性肝炎尚非可致被害人死亡之結果，
    是綜上所述，被害人係因呼吸道嘔吐物吸入窒息死亡，應可
    認定，且上揭法醫研究所之鑑定書就被害人死亡原因，亦認
    定死者係因呼吸道吸入嘔吐物窒息死亡。
  (2)被害人曹玉鏡因呼吸道吸入嘔吐物導致窒息死亡之結果，不
    應歸責於被告之傷害行為，其判斷之依據如下：
  (甲)依法務部法醫研究所對被害人曹玉鏡死亡原因之鑑定結果，
    認定被害人死亡原因為(一)死者因呼吸道吸入嘔吐物窒息死亡
    。(二)死者可能因酒後發生嘔吐，但無法排除因頭部外傷腦震
    盪引起之嘔吐。而該鑑定之結果為死者曹玉鏡，因呼吸道嘔
    吐物吸入窒息死亡，死亡方式疑為意外。此有上揭法醫研究
    所鑑定書可按。
  (乙)依被害人遺體解剖鑑定經過中，對被害人遺體所採檢體經毒
    物化學檢查，發現普遍含有酒精成份，而檢驗之酒精濃度分
    別為血液為116mg／dL（即0.116%）、膽汁為133mg／dL、胃
    內容物為130mg／dL等情，有上揭法醫研究所鑑定書及法務
    部法醫研究所94醫鑑字第0911號毒物化學檢驗報告各1件在
    卷可按。復以證人張玉珍於警詢中證述：被害人死亡前1日
    其與被害人在新竹縣竹東鎮○○路○段319號心之巧髮廊從當
    日下午1時許一同飲酒至當日下午7時許，後被害人前往新竹
    縣大林路77巷4弄15號找被告甲○○等情明確。又被告甲○○於警詢中供稱：與被害人亦在表弟張光智住處即上揭大林
    路處一起喝酒至當晚8時許以腳踢被害人臉部等情，是被害
    人曹玉鏡於死亡前有飲用酒類應可認定。復依法務部法醫研
    究所就本件被害人死因所為之補充鑑定意見：死者血中酒精
    濃度為0.116%，依據文獻資料在此酒精濃度下臨床上會出現
    情緒高昂，多話，反應變慢，平衡感及協調性變差，也可能
    發生嘔吐，此有上揭法務部法醫研究所95年2月22日法醫理
    字第0950000079號函可按。又鑑定人陳明宏法醫師於本院審
    理時證稱：「（問：鑑定報告結論疑似意外的原因是否因為
    只能確定飲酒造成的嘔吐？）就飲酒造成嘔吐及吸入是可以
    確定因果關係，但死者有無發生腦震盪，由肉眼觀察無直接
    證據。（問：死者所測酒精濃度百分之0.116，是否可能造
    成嘔吐？）情緒變的激昂、話多，可能發生嘔吐的現象。」
    且鑑定人鑑定結果，被害人之死亡原因中：「(二)死者可能因
    酒後發生嘔吐，但無法排除因頭部外傷腦震盪引起嘔吐。」
    ，又參以一般人酒醉引發嘔吐情形，時常發生，且被害人自
    死亡前1日之上午11時許至下午8時許長時間飲酒之情形，被
    害人嘔吐情形自亦可能係被害人飲酒後所造成。
  (丙)腦震盪是頭部外傷中依據臨床症狀所為的診斷，可謂為最輕
    微的一種腦損傷診斷，是指頭部受外力打擊後出現的短暫腦
    功能障礙，但是腦無實質和頭骨內無可見之損傷或出血，受
    傷後可有頭痛、頭昏、噁心、嘔吐、記憶力減退等症狀，一
    般經1至2週好轉。故腦震盪是由臨床症狀來診斷，病理解剖
    上沒有特殊病理變化。此有法務部法醫研究所95年2月22日
    法醫理字第095000079號函覆之補充鑑定意見附於本院卷中
    可按。又腦震盪即是指頭部受外力打擊後出現的短暫性腦功
    能障礙，但是腦實質和頭骨內無可見之損傷出血，病理解剖
    上沒有上特殊病理變化，因此必須經由臨床症狀診斷。不過
    因為腦震盪相關表徵症狀都缺乏特異性，所以診斷時需排除
    其他藥物酒精等因素影響，本案死者案發前曾飲酒，故造成
    死者死亡原因無法排除外力打擊及飲酒其中任何1項。此有
    法務部法醫研究所95年5月15日法醫理字第0950001505號函
    之補充鑑定意見附於本院卷中可按。是由上揭補充鑑定意見
    ，可確定腦震盪必須依臨床症狀包含頭痛、頭昏、噁心、嘔
    吐、記憶力減退等症狀來加以研判，然查本案救護人員於95
    年5月21日凌晨1時16分到達被害人家中時，被害人有嘔吐情
    形，惟已呈現昏迷無知覺之狀態，此有救護紀錄表1紙附於
    本院卷中可按，是無法判斷被害人是否有頭痛、頭昏、噁心
    及記憶力減退等症狀。而鑑定人陳明宏法醫師於本院審理時
    亦證稱：「（問：有何跡證可以看出死者有腦震盪的情形？
    ）腦震盪的診斷不是由肉眼辨識判斷，腦震盪的診斷定義有
    頭部外傷之後，出現頭痛、頭昏、噁心、嘔吐、記憶力減退
    等中樞神經症狀，但是卻找不到肉眼下的病變，就本案來說
    ，無肉眼下可以看到的病變，從案發過程及死者反應，推測
    可能有發生腦震盪。（問：請具體說明推測死者可能發生腦
    震盪之案發過程及死者反應？）先受到頭部外傷，之後有嘔
    吐情形，卷內並沒有記載其他相關神經症狀的缺損。（問：
    死者受到頭部多發性外傷造成腦震盪後，多久可能發生嘔吐
    ？）嘔吐發生時間可能立即發生，也可能延到1至2周後才發
    生。（問：鑑定報告結論疑似意外的原因是否因為只能確定
    飲酒造成的嘔吐？）就飲酒造成嘔吐及吸入是可以確定因果
    關係，但死者有無發生腦震盪，由肉眼觀察無直接證據。」
    ，鑑定人陳明宏法醫師於本院審理時復證稱：「（問：就您
    長期的經驗，可否由被害人所受傷勢判斷會有腦震盪的情形
    ？）很難」。是本件從被害人遺體解剖鑑定中並無發現任何
    肉眼下可見之腦震盪病變，而從本件所有相關卷內亦無記載
    被害人其他神經症狀之情形，已經鑑定人陳明宏法醫師於本
    院證述明確，是僅有被害人生前有嘔吐之現象符合是為腦震
    盪之症狀之一，惟因被害人同時有飲酒情形，而飲酒後亦有
    可能導致嘔吐之症狀，既然無法排除被害人係因飲酒而導致
    嘔吐之發生，亦又難以被害人因為被告之踢打所受傷害判斷
    被害人有腦震盪之情形下，則無法單獨由被害人之嘔吐之現
    象而認定被害人有產生腦震盪之情形，即無法認定被害人之
    嘔吐係因受有腦震盪而發生。當然即無法進一步認定被害人
    係因被告對被害人踢打頭、臉部而產生腦震盪，進而產生嘔
    吐。則被害人之嘔吐發生原因，於醫學上之臨床判斷上，固
    然可以認定無法排除被害人於頭部被踢打後因腦震盪而產生
    嘔吐之可能，而如上述法醫研究所鑑定書之鑑定意見，惟於
    刑事責任之認定上，依證據認定犯罪事實必須於通常一般之
    人均不致有所懷疑，而得確信其為真實之程度者，始得據為
    有罪之認定，倘其證明尚未達到此一程度，而有合理之懷疑
    存在時，基於無罪推定之原則，必須要作對被告有利之認定
    。所以本案被害人發生嘔吐與被告踢打被害人頭部及臉部之
    傷害行為間，因無法排除被害人發生嘔吐係因飲酒後所導致
    ，而進一步確定被害人係因發生腦震盪而導致發生嘔吐，則
    被害人發生嘔吐與被害人發生腦震盪間之因果關係無法證明
    ，而應認定為無相當因果關係，既然無法證明被害人有因被
    告之傷害行為導致發生腦震盪，則被害人再因呼吸道吸入嘔
    吐物導致窒息死亡之結果，自不應歸責於被告對被害人所為
    之傷害行為。
  (丁)縱上所述，被告之傷害行為與被害人之死亡結果間，欠缺相
    當因果關係，揆諸上開說明，尚難令被告負傷害致人於死之
    罪責，本案起訴法條尚有未洽，應依刑事訴訟法第300條規
    定予以變更。
  (三)依刑法施行法第1條之1規定：「中華民國九十四年一月七日
    刑法修正施行後，刑法分則編所定罰金之貨幣單位為新臺幣
    。九十四年一月七日刑法修正時，刑法分則編未修正之條文
    定有罰金者，自九十四年一月七日刑法修正施行後，就其所
    定數額提高為三十倍。但七十二年六月二十六日至九十四年
    一月七日新增或修正之條文，就其所定數額提高為三倍」。
    又94年1月7日修正公布之刑法，自95年7月1日施行，刑法施
    行法第10條之1，亦有明文。另於94年1月7日刑法修正施行
    前，罰金罰鍰提高標準條例第1條規定：「依法律應處罰金
    、罰鍰者，就其原定數額得提高為二倍至十倍。但法律已依
    一定比率規定罰金或罰鍰之數額或倍數者，依其規定。」。
    查本件被告係於94年5月20日犯刑法第277條第1項之罪，該
    罪有罰金刑之處罰，且自24年7月1日施行後即未再修正，如
    裁判時依增訂刑法施行法第1之1條之規定，其罰金以新臺幣
    為單位，數額應提高30倍。此與被告行為時修正前之罰金以
    銀元為單位，適用罰金罰鍰提高標準條例之結果應提高10
    倍者，對被告而言，並無不利，因新臺幣與銀元之比例為1
    比3，換算結果，亦為30倍，自不生新舊法比較之問題，依
    修正後刑法第2條第1項前段之規定，自應適用被告行為時之
    修正前之規定。
  (四)爰審酌被告之素行良好，此有臺灣高等法院被告前案紀錄表
    1紙在卷可按，被告與被害人於本件傷害案發生時為夫妻關
    係，被害人因被告踢打所造成之身體傷害、犯罪動機、情節
    、手段、被告於案發當時因飲酒後之細故，即貿然傷害他人
    身體成傷，實質非難，且被告亦未與告訴人即被害人之家屬
    達成民事上之和解，以及被告犯罪後猶欲掩飾犯行，企圖影
    響相關證人之證述，以圖脫免責任，復於本院審理時，對於
    如何踢打被害人之情節仍有所保留，顯然悔意不足等一切情
    狀，量處如主文所示之刑，以資懲儆。
三、據上論斷，應依刑事訴訟法第299條第1項前段、第300條，
    刑法第2條第1項前段、修正前第277條第1項，罰金罰鍰提高
    標準條例第1條前段，判決如主文。
本案經檢察官邱巧寧到庭執行職務。
中    華    民    國    95    年     7    月    26    日
                  刑事第二庭  審判長法  官  王銘勇
                                    法  官  鄭子俊
                                    法  官  方鴻愷
以上正本證明與原本無異。
如不服本判決，應於判決送達後10日內向本院提出上訴狀 (應附
繕本 )，上訴於臺灣高等法院。
中    華    民    國    95    年     7    月    26    日
                                    書記官  吳美雲
名附錄本案論罪科刑法條全文：
刑法第277條第1項
傷害人之身體或健康者，處三年以下有期徒刑，拘役或一千元以
下罰金。


司法院資訊處製作；財團法人民間司法改革基金會備份。
